臺灣高等法院臺南分院刑事判決　　　　　九十年度重上更(五)字第五六號　　Ｃ
　　　上　訴　人　臺灣臺南地方法院檢察署
　　　上　訴　人
　　　即　被　告　甲　○　○
　　　選任辯護人　李　孟　哲　律師
右上訴人等因被告殺人案件，不服台灣台南地方法院八十三年度重訴字第二○號中華
民國八十四年二月二十八日第一審判決（起訴案號：台灣台南地方法院檢察署八十一
年度偵字第四九四七號），提起上訴，經判決後，由最高法院第五次發回更審，本院
判決如左：
      主      文
上訴駁回。
      事      實
一、甲○○自民國（下同）八十年四月間起與林文玲同居，迨至八十一年二月間，遷
    居於台南市○○街一○二號四樓之四，其間二人即因感情問題時生爭執，相處不
    睦，嗣甲○○於八十一年四月二日凌晨一時許，自外飲酒返回上開住處（斯時其
    意識仍屬清醒，未因飲酒而達精神耗弱狀態），見林女尚未返回心生不滿，及至
    凌晨二時至四時之間，林文玲返回上開住處，二人復發生口角爭執，甲○○意萌
    殺人之犯意，以右手扼壓林文玲之頸部，致林文玲窒息死亡，甲○○圖脫免刑責
    ，乃以透明膠布貼封於林文玲口部，並以布條環套林文玲頸部，再將之懸掛於上
    開處所屋內裝潢之橫樑上，企圖以林文玲係上吊自縊死亡掩飾其犯行，嗣甲○○
    再於同日上午九時四十五分許，佯以林文玲係自縊死亡而向警方報案。
二、案經台灣台南地方法院檢察署檢察官相驗屍體後自動檢舉偵查起訴。
      理      由
一、訊據上訴人即被告甲○○矢口否認上開犯行，辯稱：伊於八十四年四月一日參加
    友人喜宴至翌日凌晨一時許返回上開住所時，林文玲尚未歸來，伊即自行就寢，
    及至上午九時醒來，始發現林文玲已自縊死亡，伊下樓請大樓管理員報警，惟管
    理員要伊自行報案，伊即向警方報案云云。
二、經查，被害人林文玲陳屍現場拍攝之錄影帶及照片，經送台灣高等法院檢察署法
    醫中心（下稱法醫中心）鑑定結果，認為：（一）屍體懸掛時其左右腳尖著地。
    死者口部以長而寬之透明膠布貼封，完好無絲毫脫落跡象。（二）所有繩索係
    由二條布連結而成，上面是白色布條，懸掛於四角橫樑（不打結）在下面打結（
    成為布條圈），再由另一條黑色布條穿過白色布條圈，在下面打結，然後將死者
    頸部掛上。（三）屍體之前方，有一倒立矮圓凳子（約一尺高），四腳朝上，成
    正方形，四角之對角線正向屍體，此位置乃上吊後始踢倒矮圓凳子所最不易翻滾
    之方位，現場屍體右方另有一折摺式有靠背之圓凳子，正符合投布條於樑柱之高
    度，亦符合抱屍體懸掛於布條圈之良好位置，有該中心八十一年度高檢醫鑑字第
    一一五號鑑定書一份在卷可稽（見偵字第四九四七號偵查卷第八九頁）。則依上
    開錄影帶及照片所呈現之內容觀之，被害人死亡時口部尚以長而寬之透明膠布貼
    封且完好無絲毫脫落之現象，倘被害人係自縊身亡，何須多此一舉自行以透明膠
    布貼封其口部，此不惟與常情相違，況該透明膠布亦查無被害人之指紋，當可排
    除係被害人自行將之黏貼其口部之可能，是被害人之口部顯係遭他人以透明膠布
    貼封無疑；又被害人當時雙腳尖既可著地，當其站在前揭約一尺高之矮圓凳子上
    時，被害人頸部已高於黑色布條圈子上方約一尺處，然其並未將黑色布條縮短打
    結以懸掛頸部，則以現場情形推論，如被害人欲上吊自縊，其必待離開該矮圓凳
    子，再藉自體落下約一尺高度後，由該黑色布條承接其頸部懸掛而生自縊之結果
    ，則此一自縊方式，實屬殊難想像；再者，上開矮圓凳子係倒立在屍體前方，而
    該四角之對角線恰向被害人屍體，此為一般自縊者自縊後踢倒矮圓凳子所最不易
    翻滾之方位，是被害人應非先站立在矮圓凳子上，始自行踢開矮圓凳子後自縊，
    準此，以當時被害人站立之高度，根本無法將其頸部懸掛在該布條圈內，再行打
    結自縊，再參以現場屍體右方另有一折摺式有靠背之圓凳子，正符合投布條於棟
    樑之高度，亦符合抱屍體懸掛於布條圈之良好位置之情以觀，則被害人係死後始
    遭人懸掛於現場之情，已堪認定。
三、被害人屍體經相驗及解剖結果呈現：（一）頸部皮膚有生前外傷，切開時有皮下
    出血３—４ｍｍ深入肌層，且處處境界分明，顯示死者右上及中上頸部有多處指
    甲痕，此非繩索所造成之擦傷，頗符合生前指甲痕為扼殺或絞殺命案時所常見之
    現象。（二）死者左手腕屈側有三×一‧五公分之散條狀外傷，以其傷痕觀之並
    非自殺時之切痕，且如生前外傷必有流血，但現場查無血跡，不無死後綁傷之
    可能。（三）死者屍斑均未出現在下肢、而出現在上身，顯係死後始行懸掛上去
    等情，業經台灣台南地方法院檢察署檢察官督同法醫師相驗明確，並經法醫中心
    明確認為被害人林文玲確係遭受頸部扼壓致死屬實，有相驗屍體證明書、驗斷書
    、勘驗筆錄、解剖紀錄及法醫中心上開鑑定書附卷可稽（偵字第四九四七號偵查
    卷第八五至第九二頁）、錄影帶（現場及解剖錄影帶）二捲及解剖相片三十一幀
    在卷可憑（見偵字第四九四七號偵查卷第七十至八四頁）。復經鑑定證人即本案
    相驗屍體法醫師江啟遠亦於偵查及本院前審到庭證稱：被害人若係自行上吊，只
    會有單純的索溝，但被害人頸部索溝不單純，且有外傷及壓紋，伊可以斷定被害
    人是死後再吊上去，台灣高等法院檢察署法醫中心之鑑定，認死者係遭頸部扼壓
    致死是正確的等語（見偵字第四九四七號偵查卷第一三九頁背面、本院上訴卷第
    八三頁背面）。
四、又被害人之死亡原因，雖法醫中心八十六年一月六日檢仁醫字第一０五號函示意
    旨，改稱：「指甲痕之形成有二種情形，一為兇手之扼頸痕，其指甲痕通常不明
    顯，因兇手必小心翼翼地，隱蔽其罪行之故。另一種情形是被索扼頸人（即被害
    人）由於頸部受扼或絞壓不能呼吸掙扎解脫，由其（指被害人）手指所造成，因
    其掙扎係為生存而拼命者，是不顧一切，其指甲痕非常明顯。被害人右頸之指甲
    痕很深，必為被害人自己所造成」等語（見本院更一審卷第七五頁），而認被害
    人並非遭人扼殺死亡一節，此與法醫中心前開八十一年度高檢醫鑑字第一一五號
    鑑定意見，固有前後不一之情形，然經本院前審再函請法務部法醫研究所解釋，
    經函覆稱：「如有上吊嫌疑時，索痕外有外傷，如指甲痕時，多為死者生前遭受
    外力為反抗頸部受絞壓或扼壓時，所作反抗之確證，幾可確定他殺。當然還須參
    考其他事證為宜」，有法醫中心八十九年六月二日法醫所八九理字第○九五五號
    函在卷可按（見本院更三審卷第三二頁）。此顯已修正法醫中心八十六年一月六
    日檢仁醫字第一０五號函示意旨，而與法醫中心八十一年度高檢醫鑑字第一一五
    號鑑定意見，同認被害人頸部之指甲痕係因外力扼住頸部所造成，係屬他殺無疑
    ；再經本院前審向法務部法醫研究所函詢，被害人頸部留存之指甲痕有無可能係
    被害人上吊後，因呼吸困難，自行以右手摳扯限於頸部肌肉之繩索所造成，經函
    覆指明：「通常上吊嫌疑時，索痕外，很少有其他外傷。故法醫學上常稱縊警部
    之指甲痕為抵抗痕，與外力（他為）有重大關連性」，有該所八十九年十二月十
    九日八九理字第二二九一號函在卷可按（見本院更四審卷第三八頁），此仍係同
    認被害人頸部之指甲痕乃因外力扼住頸部所造成，被害人係遭扼壓窒息死亡，絕
    非自縊身亡；參以，本院針對被害人之死亡原因，即頸部之指甲痕有無可能係因
    吊頸環套上之塑膠質環扣所造成之情，再度函詢法醫研究所，經該所函覆本院稱
    ：「通常自縊時，除索痕外，很少有其他外傷（兇手行兇時，小心翼翼地不留外
    傷，自縊失去意識時仍可能有掙脫之小動作，但均無意識下，只有比手之小動作
    ，不可能產生頸部外傷）。因此法醫學上認為「如頸部有指甲痕時，認為有抵抗
    痕，認為他殺無疑，這些指甲痕與送鑑繩索無關」，有該所九十一年一月十八日
    法醫理字第○九一○○○○一八八號函附於本院卷可參，此已明確指出被害人頸
    部之指甲痕並非被害人自行摳扯，亦與吊頸繩索無關，乃係因外力所造成，而再
    度確認被害人係遭扼殺無誤。
五、另本院前審於勘驗錄影帶時，發現被害人屍體仍有滴尿情形（見本院上訴卷第七
    八頁）。此經本院前審向法醫研究所函詢被害人屍體於解下前，身體仍呈吊頸狀
    態而有滴尿情形，與自殺或他殺有無關連一節，經該所覆稱，「吊頸死亡是屬急
    死，其過程非常迅速，如典型時不過約四－五分鐘之久而已，一分鐘陷於意識不
    明，相繼引起全身抽筋。大小便失禁多發生於此時期（非死亡後，但滴小便是有
    可能為死後搬動屍體時），所以他殺時，多在現場（勒頸現場）滴尿或滴大便或
    滴精，上吊（自縊）時，必在現場（上吊）滴尿或流出大便（搬動的不在此限）
    」，有該所八十九年十二月十九日法醫所八九理字第二二九一號函附卷可考（見
    本院更四審卷第三八頁）。則以被告報案之時間係同日上午九時四十五分（見警
    卷），而上開錄影帶係當日上午九時五十七分開始拍攝（見勘驗筆錄），二者相
    距已將近一小時之久，然被害人於拍攝當時，身體確仍有滴尿情形，此似與法醫
    研究所前開函示尿失禁現象係發生在死亡當時三、四分鐘內之意旨不相符。然查
    ，法醫研究所前開揭示意旨，係專就生前吊頸死亡所產生之大小便失禁情形所為
    之解釋，而依被害人於身體懸吊至少近一小時之久，卻仍產生滴尿之情形，此已
    而生前吊頸死亡之生理現象不符，是以，依被害人死後之生理反應，即可推認被
    害人絕非生前上吊，而係死而後吊之情甚明；再者，被害人於遭扼殺之際，其仍
    係著有底褲，據此推之，則被害人於遇害後，再遭人將其身體懸掛偽以自縊，即
    便歷經多時，仍有可能產生滴尿之情形，此乃符合一般經驗法則之判斷，自不得
    以被害人之身體懸掛多時，仍產生滴尿之情形，而率以推認被害人係屬生前上吊
    。是綜合被害人陳屍現場拍攝之錄影帶、照片及法醫中心鑑定單位之歷次鑑定意
    見，本案被害人林文玲確係生前頸部遭人扼壓窒息死亡後，再將其頸部懸掛於布
    條環套，絕非自縊身亡，至為明顯。
六、被告甲○○自承其於案發當日飲酒至凌晨返回住處時，被害人林文玲尚未歸來，
    伊睡後不知林文玲何時回來，待伊上午九時許醒來，即發現林文玲已上吊在住
    處之橫樑云云，惟查被告於警訊時供稱當日晚上伊尚可自行駕車送其友人機文正
    返家，再自行開車返回住處等語，此亦經證人機文正證述屬實（見偵字第四九四
    七號偵查卷第十五頁背面），可見被告尚無酒醉不省人事之情形，則以被害人屍
    體懸掛處距被告睡覺之床舖僅三至四公尺遠，其間又無任何障物阻隔，被害人
    果係自縊身亡，死前並有掙扎，手抓頸部受傷，且踢翻圓矮凳，依被害人陳屍之
    處與被告睡覺床鋪所在之空間及距離，被告豈有毫無知覺之理，參以被告亦自承
    本件案發時，除伊本人外並無他人在場，則被害人遭扼壓頸部窒息死亡，顯係被
    告一人所為。又證人即被告與被害人住處之大樓管理員馬超強於警訊及偵查中一
    再證稱：案發當日上午八時許，被告自外面跑進來說要向其報案等語（見偵字第
    四九四七號偵查卷第十五頁），此亦證被告上開伊於九時許醒來始發現林文玲上
    吊死亡之辯解不實。再被害人竟遭他人以透明膠布貼封口部，且該膠步完好並無
    脫落之現象，此乃與一般自縊之情形有違，業如前述，被告甲○○對此雖辯稱：
    被害人前有自殺紀錄，經伊送醫獲救，林文玲應係為避免吵醒伊而再度獲救，才
    自行以透明膠布貼封其口部，況該透明膠布亦查無伊指紋云云，惟查扣案之布條
    二條、膠帶二團、膠帶一捲、水果刀一支、指紋卡二份，經檢察官送請內政部警
    政署刑事警察局（下稱刑事警察局）鑑定結果，認送鑑現場證物，經化驗結果，
    其所顯現之指紋，皆因紋線特徵點不足，無法比對，復經本院前審將布條一包、
    膠布一捲、膠布一小包、水果刀一支送請法務部調查局鑑驗結果，亦認：未發現
    可供比對之指紋，此固有刑事警察局八十一年四月十七日刑紋字第四四六二號鑑
    驗通知書、法務部調查局八十四處發技(二)字第八四○六三三○二號鑑定案件通知
    單各一紙在卷可憑（見偵字第四九四七號偵查卷第六二頁、本院上訴卷第五一頁
    ），是依上開鑑定意見尚無法為被告有利之證明；況被害人死亡之時間，距被告
    報案之時間相隔五、六小時之久，被告非不得從容拭去指紋，尚不得因此而認為
    被害人非被告所扼殺。此外，被告雖又辯稱伊左手伸曲不良，無法使出力道，與
    鑑定報告認為死者係被左手扼壓頸部窒息死亡不符云云，惟查被告左手手肘雖曾
    受傷萎縮，但肌力還不錯，只是運動時伸展及曲角度會稍受限制而已，此有國立
    成功大學醫學院附設醫院八十四年一月六日（八四）成醫醫事字第六四一五號函
    可稽（原審卷第五十九頁至第六十頁），鑑定人吳炎村醫師於原審並證稱：被告
    左手力道之功能並未減損等語（見原審卷第六一至第六二頁），被告此部分之辯
    解自難採信。被告另辯稱死者左腕之條狀傷痕係自戕所留云云，惟若係被害人當
    日自行割傷，則現場應有血跡，而現場無血跡，又若非被害人當日所為，則應
    係疤痕，而非傷痕，是被告辯稱死者自行割腕，亦無可採。再者，現場所搜獲之
    紗布，經檢驗結果，其上有Ｂ型血型之精斑反應，此雖與被告之○型血型不同，
    然上開結果亦僅證明被害人生前曾與Ｂ型血型之人發生性關係而已，並無從推認
    與被害人發生性關係者即係兇手，況被害人生前係從事特種行業，此為被告所承
    認，則被害人遺留他人精液與被告是否兇手並無關連，亦不得推定被害人非被害
    人所殺害。前有自殺紀錄，經伊送醫獲救，林文玲應係為避免吵醒伊而再度獲救
    ，才自行以透明膠布貼封其口部，況該透明膠布亦查無伊指紋云云，查扣案之布
    條二條、膠帶二團、膠帶一捲、水果刀一支、指紋卡二份，經檢察官送請內政部
    警政署刑事警察局（下稱刑事警察局）鑑定結果，認送鑑現場證物，經化驗結果
    ，其所顯現之指紋，皆因紋線特徵點不足，無法比對，復經本院前審將布條一包
    、膠布一捲、膠布一小包、水果刀一支送請法務部調查局鑑驗結果，亦認：未發
    現可供比對之指紋，此固有刑事警察局八十一年四月十七日刑紋字第四四六二號
    鑑驗通知書、法務部調查局八十四處發技(二)字第八四○六三三○二號鑑定案件通
    知單各一紙在卷可憑（見，認死者係遭頸部扼壓致死是正確的等語（見偵字第四
    九四七號偵查卷第六二頁、本院上訴卷第五一頁），是此部分之證物尚無法為被
    告有利之證明；況被害人死亡之時間，距被告報案之時間相隔五、六小時之久，
    被告非不得從容拭去指紋，尚不得因此而認為被害人非被告所扼殺。綜上所述，
    被告所辯不足採信，犯行堪以認定。
七、核被告所為，係犯刑法第二百七十一條第一項之殺人罪。原審適用上開法條及刑
    法第三十七條第二項，審酌被告手弒其同居女友，惡性非輕，犯後復偽造現場，
    飾詞圖卸刑責，毫無悔意等一切情狀，量處有期徒刑拾伍年，併予宣告褫奪公權
    十年，其認事用法，均無不當，量刑亦稱妥適，被告上訴意旨否認犯罪，檢察官
    上訴認量刑太輕，均無理由，應予駁回。
據上論斷，應依刑事訴訟法第三百六十八條判決如主文。
本案經檢察官曾銘芳到庭執行職務。
中    華    民    國      九十一      年      三      月      一        日
                                  臺灣高等法院臺南分院刑事第三庭
                                      審判長法官  黃    崑    宗
                                            法官  莊    俊    華
                                            法官  林    勝    木
右正本證明與原本無異。
如不服本判決，應於判決送達後十日內向本院提出上訴狀，其未敘述理由者並應於提
出上訴狀後十日內向本院補提理由書（應附繕本)。
                                      法院書記官  吳    秋    賢
中    華    民    國      九十一      年      三      月      四        日
附錄法條：
刑法第二百七十一條第一項：殺人者，處死刑、無期徒刑或十年以上有期徒刑。
